【裁判字號】    89,判,324
【裁判日期】    890203
【裁判案由】    有關土地事務
【裁判全文】
行  政  法  院  判  決                            八十九年度判字第三二四號
    原      告  甲○○
    被      告  臺北市稅捐稽徵處
右當事人間因有關土地事務事件，原告不服財政部中華民國八十七年十二月十一日台
財訴字第八七二三二四五四二號再訴願決定，提起行政訴訟。本院判決如左︰
    主  文
原告之訴駁回。
    事  實
緣案外人呂雪美以買受人身分，併代理原告於八十六年三月五日向被告所屬萬華分處
申報原告所有本市○○區○○段一小段三五六、三五六－二、五八一、五八二、五八
二－一及五八二－二地等六筆地號土地之移轉現值，該分處收受申報書後，為了解上
開地號土地之移轉情形（因買賣契約訂約日期為七十六年二月十日，且買受人原載為
「洪百堅」，經刪改為「呂雪美」），乃分別以八十六年三月十一日北市稽萬華（增
）字第二三四二－二三四五號函及八十六年三月二十日北市稽萬華（增）字第二一四
○、二三四一號函請原告及呂雪美到該分處說明。呂雪美於八十六年四月十五日出具
切結書聲明：「．．．一、契約係兩造協議簽訂，如有不實，願負偽造文書之責。二
、該地號土地係直接由甲○○承購，並無違反土地稅法第五十四條之規定．．．」；
原告則以八十六年四月九日申請書致萬華分處，聲明並未申報莒光段一小段三五六、
三五六－二等二筆地號土地之移轉現值，請求准予撤銷該二筆土地之移轉現值申報案
。案經萬華分處以八十六年四月十四日北市稽萬乙字第六四六四號函原告略以：「．
．．核與『土地所有權移轉或設定典權申報現值作業要點』第十點規定不符，歉難辦
理．．．」，嗣以八十六年四月十七日北市稽萬華（增）字第二三四○－二三四五號
函復原告及呂雪美，上開六筆土地移轉現值業已核定，並檢附土地增值稅繳款書在案
。原告復以八十六年四月二十一日申請書致萬華分處，請求撤銷上開三五六、三五六
－二等二筆地號土地之移轉現值申報案，經該分處以八十六年四月二十八日北市稽萬
乙字第七六○三號函復否准。原告不服，提起訴願及再訴願，遞遭決定駁回，遂提起
行政訴訟。茲摘兩造訴辯意旨於次：
原告起訴意旨略謂︰原告並未將坐落台北市○○段○○段三五六、三五六－二地號二
筆土地出售與呂雪美，亦未委託呂雪美代為申報土地現值，更無與呂雪美「共同向主
管稽徵機關申報土地移轉現值」，自無依照前述土地所權移轉或設定典權申報現值作
業要點第十點之規定與呂雪美共同申請撤銷之可言，申言之，原告根本上，即未與呂
雪美共同申請，於發現後，當即向被告表明其事，即就形式審查之意義而言，原告既
已表明其非原告所申報，則被告就該申報，亦斷無不為撤銷之理，此與原告原與呂雪
美共同申請，而事後擬以個人之因素申請撤銷者，全然不同。原處分及訴願、再訴願
決定，拘泥於前述法令之文字，而置本件原告之所爭者於不顧，自有違誤。又再訴願
決定復以前述增值稅之申報，不發生物權變動，不影響原告之權益云云，惟查依照前
述土地稅法第四十九條第一項之規定，「土地增值稅之申報，應於契約訂定之日起三
十日內為之．．．」，故其不實之申報，難免引起原告曾與呂雪美訂約之誤會，自與
原告之權益有關。原處分及原決定顯有違誤，請予撤銷等語。
被告答辯意旨略謂︰按申報土地移轉現值，旨在辦理土地移轉登記。而稅捐主管機關
依申報核定土地增值稅額後，尚須納稅義務人繳納土地增值稅，並持土地所有權狀等
相關文件，始得據以辦理土地移轉登記。是以，稅捐主管機關核發土地增值稅繳款書
，實質上並未使土地所有權發生變動。又權利關係人對土地買賣契約書、土地所有權
狀、國民身分證是否為真正如有爭執，亦非行政機關所得審究。準此，被告所屬萬華
分處按財政部六十八年九月二十六日台財稅第三六七九四號函釋意旨，採形式審理主
義，以土地移轉現值申報書載明原告委託呂雪美代辦本件土地現值申報，並蓋有原告
之印章，且附有買賣契約書影本、土地所有權狀影本六紙、呂雪美身分證正反面影本
及原告戶籍謄本，符合土地稅法第四十九條第一項及財政部八十年二月四日台財稅第
000000000號函釋意旨所定之要件，本件原處分否准原告單方申請撤銷本案
之請求，而依規定核發土地增值稅繳款書，揆諸上開法條及財政部函釋規定均無不合
。至原告主張其根本未出售土地予呂雪美，未授權呂雪美代理申報本件土地移轉現值
等節，自應循民、刑事訴訟程序以保障其權益，本件訴訟為無理由，請予駁回等語。
    理  由
按「土地所有權移轉或設定典權時，權利人及義務人應於訂定契約之日起三十日內，
檢附契約影本及有關文件，共同向主管稽徵機關申報其土地移轉現值。」土地稅法第
四十九條第一項前段所定有明文；次按「土地所有權移轉或設定典權，經向稅捐稽徵
機關申報現值後，如有申報撤銷者，應由雙方當事人敘明理由並檢附有關文件以書面
向稅捐稽徵機關提出之。」亦為土地所有權移轉或設定典權申報現值作業要點第十點
所明定。又「土地所有權移轉或設定典權現值申報案件，依土地稅法第四十九條規定
應檢附之有關文件，包括土地所有權狀影本及國民身分證或戶口名簿影本；但特殊案
件依規定應另行檢附其他文件者，仍應依有關規定辦理。」、「查不動產登記係屬地
政機關業務，稅捐稽徵機關既非不動產登記機關，自無權受理禁止不動產移轉登記案
件，倘納稅人所申報之土地現值及房屋契稅，係符合土地稅法及契稅條例之規定，稽
徵機關自不得拒絕受理」、「查本案納稅義務人陳．．．請求將該項錯誤買賣撤銷，
經台北地方法院予以認證後，並已通知對方．．．，表示撤銷該項買賣之意思。．．
．買受人拒絕撤銷原與其所共同所為之移轉現值申報，可知買受人對於出賣人是否依
照民法第八十八條規定撤銷原所為之意思表示，尚有爭執，且其申報撤銷原申報現值
，與『土地所有權移轉或設定典權申報現值作業要點』第十點規定不符。從而對於出
賣人陳君單獨持憑法院認證書，要求稽徵機關註銷其原與買受人共同申報之現值申報
，以及土地增值稅繳納通知書，自不得准其所請。」復分據財政部八十年二月四日台
財稅第000000000號、六十八年九月二十六日台財稅第三六七九四號及七十
年十月八日台財稅第三八五一八號函釋在案。查本件案外人呂雪美以買受人身分，併
代理原告於八十六年三月五日向被告所屬萬華分處申報原告所有台北市○○區○○段
一小段三五六、三五六－二、五八一、五八二、五八二－一及五八二－二地等六筆地
號土地之移轉現值，該分處為了解上開地號土地之移轉情形，乃分別以八十六年三月
十一日北市稽萬華（增）字第二三四二－二三四五號函及八十六年三月二十日北市稽
萬華（增）字第二三四○、二三四一號函請原告及呂雪美到該分處說明。呂雪美於八
十六年四月十五日出具切結書聲明：「．．．一、契約係兩造協議簽訂，如有不實，
願負偽造文書之責。二、該地號土地係直接由甲○○處承購，並無違反土地稅法第五
十四條之規定．．．」；原告則以八十六年四月九日申請書致被告所屬萬華分處，聲
明並未申報莒光段一小段三五六、三五六－二等二筆地號土地之移轉現值，請求准予
撤銷該二筆土地之移轉現值申報案。經萬華分處以八十六年四月十四日北市稽萬乙字
第六四六四號函原告略以：「．．．核與『土地所有權移轉或設定典權申報現值作業
要點』第十點規定不符，歉難辦理．．．」，嗣以八十六年四月十七日北市稽萬華（
增）字第二三四○－二三四五號函復原告及呂雪美，上開六筆土地移轉現值業已核定
，並檢附土地增值稅繳款書。原告以八十六年四月二十一日申請書致被告所屬萬華分
處，請求撤銷上開三五六、三五六－二等二筆地號土地之移轉現值申報案，經該分處
以八十六年四月二十八日北市稽萬乙字第七六○三號函復否准。揆之首揭說明，並無
不合。原告雖不服，循序提起行政爭訟，主張伊從未將上開三五六、三五六－二地號
二筆土地售予呂雪美，亦未委託呂女代為申報土地現值，更未與呂女共同向主管稽徵
機關申報土地移轉現值，自無與呂女共同申請撤銷之可言，就形式審查之意義，原告
既已表明本件非原告所申報，被告即無不為撤銷之理，本件不實之申報，難免引起原
告與呂女訂約之誤會，事關原告權益，被告否准撤銷申報，尚有未當云云。惟查申報
土地移轉現值，旨在辦理土地移轉登記，而稅捐主管機關依申報核定土地增值稅額後
，尚須納稅義務人繳納土地增值稅，並持土地所有權狀等相關文件，始得據以辦理土
地移轉登記。是稅捐主管機關核與土地增值稅繳款書，實質上並未使土地所有權發生
變動。又權利關係人對土地買賣契約書、土地所有權狀、國民身分證是否為真正，如
有爭執，亦非行政機關所得審究。準此，被告依財政部六十八年九月二十六日台財稅
第三六七九四號函釋意旨，採形式審理主義，以土地移轉現值申報載明原告委託呂雪
美代辦本件土地現值申報，並蓋有原告之印章，且附有買賣契約書影本、土地所有權
狀影本六紙，呂雪美身分證正反面影本及原告戶籍謄本，符合前揭土地稅法第四十九
條第一項及財政部八十年二月四日台財稅第000000000號函釋意旨所定之要
件，而否准原告單方申請撤銷本案之請求，核發土地增值稅繳款書，並無違誤。一再
訴願決定，遞予維持被告所為否准處分，亦俱無不合。原告起訴意旨，難謂為有理由
，應予駁回。
據上論結，本件原告之訴為無理由，爰依行政訴訟法第二十六條後段，判決如主文。
中    華    民    國     八十九      年      二      月       三        日
                    行 政 法 院 第 三 庭
                                審 判 長 評  事      曾  隆  興
                                         評  事      吳  錦  龍
                                         評  事      林  家  惠
                                         評  事      徐  瑞  晃
                                         評  事      張  瓊  文
右  正  本  證  明  與  原  本  無  異
                                         法院書記官  陳  盛  信
中    華    民    國     八十九      年      二      月       三        日


司法院資訊處製作；財團法人民間司法改革基金會備份。
